臺灣新北地方法院板橋簡易庭民事簡易判決
109年度板簡字第2336號
原      告  英屬維京群島商輝煌聯合資訊有限公司台灣分公司

兼
法定代理人  李瑞蘭  

上 2人共同
訴訟代理人  崔駿武律師
            楊承叡律師
被      告  輝煌電子有限公司

法定代理人  龎國璽  
被      告  山誠企業有限公司

法定代理人  方龎國瑞

上 2人共同
訴訟代理人  黃品衞律師
上列當事人間請求確認租賃契約無效等事件，本院於中華民國11
0年12月2日言詞辯論終結，判決如下：
    主      文
確認原告英屬維京群島商輝煌聯合資訊有限公司台灣分公司與被
告輝煌電子有限公司間，於民國一○八年十二月三十一日就門牌
號碼新北市○○區○○街○○○巷○號三樓房屋簽立之房屋租賃契約書無
效。
確認原告英屬維京群島商輝煌聯合資訊有限公司台灣分公司與被
告山誠企業有限公司間，於民國一○八年十二月三十一日就門牌
號碼新北市○○區○○街○○○巷○號三樓房屋簽立之房屋租賃契約書無
效。
訴訟費用新臺幣壹萬柒仟叁佰叁拾伍元，由被告輝煌電子有限公
司負擔新臺幣捌仟陸佰陸拾捌元，餘由被告山誠企業有限公司負
擔。
    事實及理由
壹、程序部分：
    按確認法律關係之訴，非原告有即受確認判決之法律上利益
    者，不得提起之，民事訴訟法第247條第1項前段定有明文。
    所謂即受確認判決之法律上利益，係指法律關係之存否不明
    確，致原告在私法上之地位有受侵害之危險，而此項危險得
    以對於被告之確認判決除去之者而言（最高法院42年度台上
    字第1031號判決）。查，原告英屬維京群島商輝煌聯合資訊
    有限公司台灣分公司（下稱原告公司）主張其於民國108年1
    2月31日與被告輝煌電子有限公司（下稱輝煌公司）所簽立
    房屋租賃契約書（下稱A租約），及同日與被告山誠企業有
    限公司（下稱山誠公司）所簽立之房屋租賃契約書（下稱B
    租約）無效，因A租約、B租約約定租賃標的各為門牌號碼新
    北市○○區○○街000巷0號3樓房屋（下稱A屋）、同址2號3樓房
    屋（下稱B屋），A屋、B屋為打通2戶為同一租賃標的房屋，
    倘A租約無效，連帶勢必影響同一租賃物之後原告返還系爭
    房屋所應回復原狀之項目及範圍，而此系爭房屋回復原狀基
    於係原告公司承租同一租賃標的之項目及範圍而無從分割，
    原告李瑞蘭（下稱李瑞蘭）為A租約、B租約之保證人，故原
    告對輝煌公司、山誠公司就A租約、B租約之租賃關係是否存
    在及此2份系爭租約是否有效之法律關係存否有不明確，致
    原告在私法上之地位有受侵害之危險，而得以對被告間之確
    認判決除去，是原告提起本件確認A租約、B租約均為無效之
    訴，應有確認利益，合先敘明。
貳、實體方面：
一、原告主張：
㈠、原告公司分與輝煌公司、山誠公司簽訂A租約、B租約，然締
    結A租約之雙方公司之法定代理人均為龎國璽，此乃由其一
    人同時為該2公司之代表情形，自有違反公司法第108條第4
    項準用同法第59條之規定，A租約應屬無效，且龎國璽涉及
    締結A租約、B租約無權代理情形，依據民法第170條第1項規
    定無代理權人以代理人之名義所為之法律行為，非經本人(
    原告公司)承認，對於本人原告公司，不生效力，亦屬無效
    。龎國璽是在109年1月15日才正式由原告母公司解除其原告
    公司法定代理人之職務，進而108年12月31日有實權代理原
    告公司締結系爭租約之原告公司法定代理人確實仍為龎國璽
    ，而非原告李瑞蘭。系爭房屋回復原狀基於係原告公司承租
    同一租賃標的之項目及範圍而無從分割，原告與被告山誠企
    業簽訂之B租約，事實上與A租約在承租之標的物為同一，回
    復原狀之範圍亦相同，兩契約事實上具有強烈之關聯性而無
    從分割，租約之法律效力應等同以觀，故A租約既然自始當
    然無效，連帶B租約之效力亦應自始當然無效。
㈡、A租約、B租約上承租人保證人均為李瑞蘭，然係因簽約當時A
    租約、原租約將於108年12月31日屆滿，龎國璽要求倘若未
    即時續租，即不得於址繼續營業，原告公司須立即搬遷，而
    公司搬遷茲事體大，事實上並無足夠之時間覓得他處作為原
    告公司之營業場所，然因龎國璽催促是否承租應盡快決定，
    否則應於租約屆滿時將建物誠心恢復原狀，且龎國璽與李瑞
    蘭協商續約過程中，龎國璽從未提出A租約、B租約第8條第3
    項增列之A-G項回復原狀內容。詎料，龎國璽竟無預警於108
    年12月31日簽約當日在A租約、B租約第8條第3項約定返還房
    屋時應回復原狀之項目，以手寫上述A-G項回復原狀內容強
    加於A租約、B租約內，李瑞蘭為免原告公司無處可去，故而
    在有此急迫性之前提下才簽立A租約、B租約擔任原告公司保
    證人，原告公司及李瑞蘭基於有上開所述急迫性之前提下，
    方簽署A租約、B租約，為此原告公司及李瑞蘭依據上開民法
    第74條規定，具狀向法院請求撤銷原告於A租約、B租約約定
    應對下列項目租賃物回復原狀：A.裝潢隔間全部拆除騰空。
    B.牆面批土水泥漆雙作。C.天花板採輕鋼架豹紋石膏板。D.
    地板採南亞同心地板磚。E.窗簾採可調式百葉窗。F.隔牆採
    水泥砌磚。G.冷氣及照明開關採分區分戶等7項（下稱回復
    原狀項目A、B）之意思表示，自屬有據。
㈢、為此，爰依民事訴訟法第247條及民法第74條第1項之規定提
    起訴訟，先位聲明：確認兩造間簽立之A租約、B租約均無效
    ；備位聲明為：原告於108年12月31日與被告所簽立A租約、
    B租約內回復原狀項目A、B之意思表示均應予撤銷。
二、被告則以：
    李瑞蘭早於108年12月間已代表原告公司陸續實際與訴外人
    國璽進行各項職務交接，包括為原告公司與代理被告之龎國
    璽進行租賃條件協商，嗣在109年12月31日代表原告公司與
    龎國璽簽訂系爭租約，此由李瑞蘭代表原告公司與訴外人龎
    國璽進行業務交接之事證內容，及之前李瑞蘭曾多次與龎國
    璽就系爭房屋之租賃條件互為磋商等過程來看，顯然李瑞蘭
    係事實上受原告公司內部委任，對外代表原告公司在108年1
    2月31日與代理被告公司等之代理人龎國璽簽訂A租約、B租
    約甚明。原告公司、李瑞蘭於簽訂A、B租約時並無「急迫」
    情事，而得依法撤銷其等同意上開租約有關回復原狀項目之
    意思表示。並聲明：原告之訴駁回。
三、不爭執事項
㈠、原告公司於108 年12月31日，與由訴外人龎國璽代表之輝煌
    公司及龎國璽代理之山誠公司（法定代理人方龎國瑞），分
    別簽立A 租約、B 租約，李瑞蘭並為原告公司擔任A租約、B
     租約之保證人。
㈡、A 租約、B 租約第8 條應負責回復原狀下方手寫部分之內容
    （即回復原狀項目A 、B ），均由龎國璽於A 租約、B 租約
    簽立過程繕寫。
㈢、原告公司登記負責人於110 年8 月26日變更登記為原告李瑞
    蘭。
四、兩造之爭點及論述
　　原告先位主張A租約、B租約違反公司法第108條第4項準用同
    法第59條之規定，應為無效，或龎國璽涉有締結A租約、B租
    約無權代理情形，依據民法第170條第1項規定無代理權人以
    代理人之名義所為之法律行為，非經原告公司承認，對於原
    告公司，不生效力，亦屬無效；備位主張A租約、B租約簽立
    時有民法第74條得撤銷之情，而原告業已撤銷簽立回復原裝
    狀項目A、B之意思表示，然均為被告否認，並以前揭情詞置
    辯，是本件所應審究之爭點厥為：㈠、原告公司與輝煌公司
    間之A 租約，是否因兩造法定代理人均為龎國璽而無效？㈡
    、原告公司與山誠公司間B 租約之效力為何？㈢、原告公司
    、李瑞蘭就A 租約、B 租約，是否有民法第74條之事由而得
    撤銷渠等同意A 租約、B 租約內回復原狀項目A 、B 之意思
    表示？茲析述如下：
㈠、原告公司與輝煌公司間之A 租約，是否因兩造法定代理人均
    為龎國璽而無效？
　⒈按代理人非經本人之許諾，不得為本人與自己之法律行為，
    亦不得既為第三人之代理人，而為本人與第三人之法律行為
    。但其法律行為，係專履行債務者，不在此限，民法第106
    條定有明文。又代表有限公司之股東，如為自己或他人與公
    司為買賣借貸或其他法律行為時，不得同時為公司之代表，
    公司法第108條準用同法第59條之規定甚明，如違反此項禁
    止規定，其法律行為應屬無效（最高法院80年度台上字第18
    0號判決）。
　⒉A租約簽立時龎國璽仍為原告公司之負責人
　①查，原告主張龎國璽於A租約簽立時仍為原告公司負責人，業
    據其提出原告公司分公司基本資料、外國公司分公司變更登
    記表、原告公司母公司董事會議事錄（下稱母公司議事錄）
    、交接清單、離開職務聲明、原告公司總公司即輝煌科技控
    股有限公司（下稱總公司）董事會議事錄（下稱總公司議事
    錄）、子公司代表人授權書（下稱系爭授權書）可證（見本
    院卷㈠第55頁；第153頁；第263至269頁；第433至436頁），
    依系爭議事錄、系爭議事錄（見本院卷㈠第433至436頁），
    原告公司之總公司係於109年1月15日以董事會決議解任原告
    公司之負責人龎國璽，並另指定李瑞蘭自同年月16日起擔任
    原告公司之負責人，本件A租約係於108年12月31日簽立，有
    A租約可稽（見本院卷㈠第29至36頁），亦為兩造所不爭執，
    是龎國璽於A租約簽立之108年12月31日，既尚未經原告公司
    總公司以董事會決議合法解任負責人之職務，自仍為原告公
    司之負責人。
　②至被告抗辯龎國璽於108年12月14日即遭解任原告公司負責人
    職務，簽立A租約、B租約時已非原告負責人乙節，固據其提
    出龎國璽與Peter Choy（下稱Peter)間電子郵件為據（見本
    院卷㈠第181至183頁），然細繹上開電子郵件，僅係自稱係
    原告公司總公司首席財務官之Peter與龎國璽於108年12月15
    日至20日間討論聽聞總公司董事會決議解除原告公司負責人
    職務事宜，Peter並未提供任何原告公司總公司之董事會決
    議供龎國璽確認，況觀諸龎國璽於108年12月15日寄送與Pet
    er之電子郵件記載：依中華民國法規，上市公司需發正式委
    任職務解除通知書，說明生效日期、解任日期...，在收到
    上公司正式通知後，會開始整理移交資料...等內容（見本
    院卷㈠第181頁），足見龎國璽於該日僅知悉其將遭解任原告
    公司負責人之職務，不知原告公司之母公司或總公司何時解
    任該職務。至Peter固於108年12月20日寄發電子郵件告知龎
    國璽：王漓峰主席(按：原告公司總公司董事長)剛發了一封
    人事安排通知，解除龎國璽所有電子板塊子公司之職務，亦
    指派新的負責人李瑞蘭小姐接管，李小姐12月20日將跟你聯
    絡...等內容（見本院卷㈠第183頁），僅係轉達原告公司總
    公司將指派李瑞蘭擔任原告公司負責人，仍未提出原告公司
    總公司或母公司董事會決議內容，參以原告公司之母公司、
    總公司嗣於109年1月15日決議於109年1月15日解任龎國璽於
    原告公司擔任負責人之職務，有上開母公司議事錄、總公司
    議事錄、系爭授權書可參（見本院卷㈠第263至266頁；第433
    至436頁），倘龎國璽於原告公司負責人之職務於108年12月
    間已經母公司、總公司董事會決議解任，原告公司自可於10
    8年12月間將含有解任龎國璽原告公司負責人決議之會議紀
    錄或依該會議紀錄所為之終止委任龎國璽擔任原告公司負責
    人之文書送達龎國璽，而非委由財務部門人員以電子郵件與
    龎國璽討論後續交接事宜，被告上揭所辯，洵無足採。綜上
    各情，原告公司之母公司及總公司顯係於109年1月15日始正
    式經董事會決議通過於同日解任龎國璽，龎國璽於108年12
    月31日代表原告公司簽立A租約、B租約時，自仍為原告公司
    負責人。
　⒊A租約由龎國璽雙方代理自屬無效
　　查，A租約之承租人、出租人為原告公司、輝煌公司，承租
    人、出租人簽章欄除蓋有原告公司、輝煌公司印章外，均蓋
    有公司負責人「龎國璽」印文，出租人負責人簽章欄另載有
    「龎國璽」之簽名，有A租約在卷可稽（見本院卷㈠第29至36
    頁）。又龎國璽參與A租約之簽立，負責與李瑞蘭協商續租
    條件，並在公司負責人欄蓋章，A租約簽立時，出租人即輝
    煌公司、承租人即原告公司之法定代理人均為龎國璽等情，
    業經證人龎國璽於本院110年12月2日言詞辯論時結證明確（
    見本院卷㈡第120至122頁），是龎國璽於108年12月31日同時
    以原告公司負責人及輝煌公司負責人之身分，同時代表原告
    公司及輝煌公司簽立A租約，核屬雙方代理，至為明確。龎
    國璽於簽立A租約時為原告公司、輝煌公司之負責人，A租約
    簽立時，龎國璽同時代表原告公司、輝煌公司，依前揭說明
    ，顯違反公司法第108條、第59條之禁止規定，A租約應屬無
    效。另上開雙方代理行為，亦同違反民法第106條規定，經
    原告本件起訴請求確認後，堪認本人即原告公司拒絕承認而
    確定無效，附此敘明。
　⒋A租約無效，李瑞蘭得據此抗辯保證債務不存在
　　按保證債務為從債務，如主債務不存在，保證債務自無從發
    生；又主債務人所有之抗辯，保證人均得主張之（最高法院
    89年度台上字第2786號判決）。原告既得主張其與輝煌公司
    間之A租約無效，依前揭說明，擔任A租約保證人之李瑞蘭即
    得主張原告公司之抗辯，主張A租約無效而無庸就此負保證
    責任，附此敘明。
　⒌綜上，原告公司、輝煌公司於108年12月31日簽立A租約時，
    龎國璽同時為該2公司之負責人，且代表該2公司締結A租約
    ，顯違反公司法第59條、民法第106條雙方代理禁止之規定
    ，自屬無效。　
㈡、原告公司與山誠公司間B 租約之效力為何？
　  按民法第106條關於禁止雙方代理之規定，於意定代理及法
    定代理均有適用，法人之董事在實務上既為法人之法定代理
    人，除得本人事前許諾，或事後承認外，其雙方代理之行為
    難謂有效（最高法院65年度台上840號判決）。查，稽諸證
    人龎國璽於本院110年12月2日言詞辯論時結證稱：山誠公司
    授權伊與原告公司議約，並簽立B租約，伊代表山誠公司與
    李瑞蘭談租約，簽立B租約時現場由伊代理山誠公司等語（
    見本院卷㈡第121頁），而龎國璽於108年12月31日時仍為原
    告公司負責人，業經本院認定如前，則B租約顯係由龎國璽
    擔任負責人代表之原告公司與龎國璽代理之山誠公司簽立，
    既未經原告公司允諾（事前同意或事後承認），自為民法禁
    止之雙方代理行為，原告公司既起訴請求確認與山誠公司間
    之B租約無效，自屬拒絕承認而使違反雙方代理規定之
　　B租約確定無效。準此，原告公司據此請求確認其與山誠公
    司簽立之B租約無效，自屬有據。至李瑞蘭擔任B租約保證人
    部分，同前所述，亦得主張B租約無效而無庸擔負保證人責
    任。
㈢、原告公司、李瑞蘭就A 租約、B 租約，是否有民法第74條之
    事由而得撤銷渠等同意A 租約、B 租約內回復原狀項目A 、
    B 之意思表示？　　　　
　　原告以A租約、B租約違反雙方代理而先位請求確認原告公司
    與輝煌公司、山誠公司之A租約、B租約無效，既經本院肯認
    ，本院自無庸審究原告備位之請求，即原告公司、李瑞蘭簽
    立A租約、B租約時有無民法第74條之事由存在，併此敘明。
六、綜上所述，A租約、B租約係由原告公司前負責人龎國璽代表
    原告公司與龎國璽代表、代理之輝煌公司、山誠公司簽立，
    而與公司法、民法禁止雙方代理之規定有違，且未經原告公
    司允諾，原告公司、李瑞蘭起訴先位請求確認原告公司與輝
    煌公司、山誠公司簽訂A租約、B租約無效，為有理由。　
七、訴訟費用負擔之依據：民事訴訟法第78條、第85條第1項。
    本件訴訟費用額，依後附計算書確定如主文第3項所示金額
    。
中　　華　　民　　國　 111　　年　　1 　　月　　14　　日
                  臺灣新北地方法院板橋簡易庭
                              法  官  吳孟竹
     計    算    書
項        目          金      額（新臺幣）      備    註
第一審裁判費               17,335元  輝煌公司負擔8,668元
合        計               17,335元 ，餘由山誠公司負擔。
以上正本係照原本作成。
如不服本判決，應於送達後20日內，向本院提出上訴狀並表明上
訴理由，如於本判決宣示後送達前提起上訴者，應於判決送達後
20日內補提上訴理由書（須附繕本）。
中　　華　　民　　國　 111　　年　　 1　　月　　14　　日
                              書記官  呂亞馨